【裁判字號】    98,訴,404
【裁判日期】    990312
【裁判案由】    給付違約金
【裁判全文】
臺灣雲林地方法院民事判決               98年度訴字第404號
原      告  甲○○
被      告  丙○○
兼  訴  訟
代  理  人  乙○○
共同訴訟代
理人        鐘為盛律師
上列當事人間請求給付違約金事件（另本院虎尾簡易庭98年度虎
簡字第130 號給付違約金案件簽准移由本案合併審理），本院於
民國99年3 月5 日言詞辯論終結，判決如下：
    主  文
被告乙○○、丙○○應連帶給付原告新臺幣伍拾伍萬貳仟元，及
自民國九十八年十月二十日起至清償日止，按年息百分之五計算
之利息。
原告其餘之訴駁回。
訴訟費用新臺幣壹萬壹仟玖佰元由被告連帶負擔百分之六十，餘
由原告負擔。
本判決於原告以新臺幣壹拾捌萬肆仟元供擔保後，得假執行。但
被告如以新臺幣伍拾伍萬貳仟元為原告預供擔保後，得免為假執
行。
原告其餘假執行之聲請駁回。
    事實及理由
壹、程序方面
一、按當事人得以合意定第一審管轄法院。但以關於由一定法律
    關係而生之訴訟為限。前項合意，應以文書證之。民事訴訟
    法第24條定有明文。本件被告雖設址臺北縣林口鄉○○○路
    ○段68巷2 號11樓之2 ，惟兩造間「土地買賣借貸約定書」
    第七條、「土地買賣契約書」第十四條，均合意以本院為第
    一審管轄法院，有兩造之「土地買賣借貸約定書」、「土地
    買賣契約書」附卷可憑，亦為兩造所不爭執，經核與上開規
    定，並無不合，本院自有第一審管轄權。
二、被告主張本件應與本院98年度虎簡字第130 號給付違約金案
    件合併審理，經查本件與本院98年度虎簡字第130 號給付違
    約金案件之基礎事實同一，亦即兩造間系爭契約「土地買賣
    契約書」第貳、四條、「土地買賣借貸約定書」第貳、五條
    均約定：「土地所有權信託登記於丙○○先生名下，乙方（
    即原告）要求返還登記或登記予第三人時，丙○○先生須於
    半個月之內配合辦理完畢，如有藉故不予配合，甲（即被告
    乙○○）、丙（即被告丙○○）需共同償付乙方借貸金額之
    一半【即新臺幣（下同）276 萬元】做為懲罰性賠償…」僅
    原告就契約約定得請求之違約金分別為一部請求，亦即原告
    於本件請求被告給付違約金60萬元，另於本院98年度虎簡字
    第130 號案件請求被告給付違約金50萬元。故本件與本院98
    年度虎簡字第130 號給付違約金事件之事實及爭點均一致，
    可以併同審理。被告之主張核屬其訴訟上程序選擇權之行使
    ，並無不妥，經本院98年度虎簡字第130 號給付違約金事件
    承審法官簽准移由本院合併審理，可防止裁判矛盾，又得一
    次解決當事人間紛爭，故本院爰就本件與本院98年度虎簡字
    第130 號給付違約金事件併同辯論、裁判，合先敘明。
三、按訴狀送達後，原告不得將原訴變更或追加他訴。但擴張或
    減縮應受判決事項之聲明者，不在此限，民事訴訟法第255
    條第1 項第3 款定有明文。本件原告於訴狀送達後，將對被
    告乙○○請求利息部分，由原訴之聲明請求自起訴狀繕本送
    達之翌日即98年10月15日起算至清償日止，按年息百分之五
    之利息，變更為請求自98年10月20日起算至清償日止，按年
    息百分之五之利息，係屬減縮應受判決事項之聲明，揆諸上
    開規定，並無不合，應予准許。
四、按「所謂一部請求，係指以在數量上為可分之金錢或其他代
    替物為給付目的之特定債權，債權人任意將其分割而就其中
    之一部分為請求，但就其餘部分不放棄其權利者而言。就實
    體法而言，債權人本得自由行使一部債權；在訴訟上，則為
    可分之訴訟標的，其既判力之客觀範圍以訴之聲明為限度。
    最高法院著有91年度臺上字第629 號判決可稽，依此原告主
    張就被告等依兩造間契約應賠償原告之數額為一部請求，當
    無不可。
貳：實體方面
一、原告主張：
  (一)被告乙○○原為臺北縣林口鄉○○○段寶斗厝坑小段619-5
    地號土地（下稱系爭土地）之所有人，經臺灣板橋地方法院
    96年度執字第36236 號債權人劉冠華與債務人乙○○間拍賣
    抵押物強制執行事件，由債權人以5,520,000 元承受拍賣物
    ，被告丙○○則主張優先承買權，經爭議後，債權人劉冠華
    捨棄承受，改由被告丙○○承買。
  (二)因被告丙○○並無資金繳付承買價金，遂與原告訂立借貸附
    合土地買賣之聯立契約，原告乃向合作金庫商業銀行五權分
    行貸款，開立該行AZ0000000 號，面額552 萬元，受款人為
    臺灣板橋地方法院之支票一紙，代被告丙○○給付承買系爭
    土地之價款。原告並與被告乙○○、丙○○訂定土地買賣契
    約書（下稱系爭土地買賣契約書）、土地買賣借貸約定書（
    下稱系爭土地買賣借貸約定書）各1 份。
  (三)依系爭土地買賣契約書第貳、四條約定：「土地所有權信託
    登記於丙○○先生名下，乙方（即原告）要求返還登記或登
    記予第三人時，丙○○先生須於半個月之內配合辦理完畢，
    如有藉故不予配合，甲（即被告乙○○）、丙（即被告丙○○）需共同償付乙方借貸金額之一半做為懲罰性賠償，如因
    而致乙方受損害或減損收益，悉依所受損害及減損之利益補
    償乙方」，因而被告丙○○負有移轉土地所有權予原告之義
    務，原告於98年8 月5 日寄存證信函通知被告等二人，被告
    乙○○於98年8 月6 日收訖，被告丙○○則於98年8 月13日
    收訖，迄今，早已逾契約規定半個月內配合辦理完畢之期限
    。且被告乙○○於98年8 月6 日代理被告丙○○急急覆函，
    誣指先前交付與原告之證件，係「一時失查不疑有詐…今函
    告聲明作廢，如有冒用…將提告訴…」云云，並副知臺北縣
    新莊地政事務所。依其函覆意旨，明顯不實，且不惜恐嚇原
    告不得再行使原告所執有之被告丙○○之移轉產權證件，遑
    論原告要求移轉產權？被告乙○○之惡意程度不止「藉故不
    予配合」而已，實已違背誠信原則，且涉及詐欺、背信之刑
    事犯罪。
  (四)原告為被告借貸資金552 萬元之一半，應為276 萬元，此為
    違約金之全部額度。因原告無力支付裁判費，乃先請求被告
    等2 人連帶給付60萬元、50萬元（本院98年度虎簡字第130
    號部分），及均自98年10月20日起至被告等清償日止之法定
    遲延利息。
  (五)系爭土地買賣契約書貳、八條約定，原告如違約不出讓土地
    予被告買回300 坪土地，需受罰10,000,000元。以被告僅須
    表示買回300 坪土地，不須支付分文，若原告違約不移轉產
    權登記即需受罰10,000,000元，而原告已付足系爭土地價金
    552 萬元，因被告違約不移轉產權登記，原告僅請求賠償55
    2 萬元價金一半之賠償金額，並為一部請求60、50萬元，其
    請求實屬輕微，請准為訴之聲明全部勝訴之判決。
  (六)並聲明：
    1.被告乙○○、丙○○應連帶給付原告110 （60萬＋50萬）
      萬元，及自98年10月20日起至清償日止，按年息百分之5
      計算之利息。
    2.訴訟費用由被告連帶負擔。
    3.願供擔保請准宣告假執行。
二、被告辯稱：
  (一)按解釋意思表示，應探求當事人之真意，不得拘泥於所用之
    辭句。民法第98條定有明文。本件被告丙○○如有依約將系
    爭土地之所有權移轉於原告之必要，何以被告丙○○早已於
    98年6 月16日將辦理系爭土地移轉登記之證件（土地所有權
    狀、印鑑證明、身分證及印鑑章等）交付原告持有，原告竟
    不持上開證件辦理系爭土地之所有權移轉登記，而去辦抵押
    權登記及預告登記？又觀系爭土地之登記謄本，原告辦理系
    爭土地之抵押權登記時，就「流抵約定」事項，係記載：「
    債權已屆清償期而未受償時，本抵押物所有權移屬於抵押權
    人所有。」此項記載顯與系爭土地買賣契約書第貳、四條之
    約定矛盾，而抵押權之設定於98年6 月22日，係在98年5 月
    17日訂立土地買賣契約書之後，顯見雙方就所有權移轉之約
    定業已變更。
  (二)被告等之所以願意向原告籌款，並由被告丙○○行使優先承
    買權買回系爭土地，其目的無非係想繼續保有該土地上之建
    物即祖厝之所有權，因此被告丙○○行使優先承買權前，就
    已於98年5 月13日請原告書立覺書一份，由原告表示同意出
    售祖厝所佔用之基地共100 坪予被告乙○○。況兩造同時間
    簽訂系爭土地買賣契約書、土地買賣借貸約定書，其主要內
    容係原告同意將系爭土地之一部分轉售予被告乙○○，且二
    份契約書中被告等2 人互為連帶保證人，可見二份契約之關
    連性密切。故被告等主張同時履行抗辯權，應於原告將系爭
    土地一部份出賣予被告乙○○的同時，被告丙○○始負移轉
    系爭土地之所有權與原告之義務。
  (三)系爭土地買賣借貸約定書，並無約定原告得以被告丙○○所
    交付之文件辦理預告登記予第三人，原告在未經被告等同意
    下，私自偽造被告丙○○之同意書，將系爭土地辦理預告登
    記予原告之子即訴外人李常易，顯然已違約在先，並已造成
    被告乙○○將來欲買回系爭土地之一部分時，有難以為移轉
    登記之虞，而產生不安，因此被告等認為依兩造間之約定原
    告不得以被告丙○○所交付之文件將系爭土地預告登記予訴
    外人李常易，原告既先將系爭土地預告登記予李常易，被告
    乙○○可以主張民法第265 條之不安抗辯權，是被告主張於
    原告塗銷設定予訴外人李常易之預告登記前，被告丙○○並
    無移轉系爭土地所有權予原告之義務，故被告丙○○迄今不
    將系爭土地之所有權移轉登記予原告甲○○或其指定之第三
    人，並無違約可言，被告等2 人即無須依系爭土地買賣契約
    書第貳、四條之約定，給付原告出資購買系爭土地價款之一
    半作為懲罰性賠償。
  (四)縱認為原告得以主張被告丙○○有將系爭土地之所有權移轉
    登記予原告或其指定之第三人之義務，惟依原告於98年5 月
    17 日 另簽訂之切結書第三條約定，被告丙○○所交付之相
    關文件僅得辦理所有權、抵押權、地上權登記，不可作為其
    他用途，如有違反致丙○○受有損害或減損之利益，悉依所
    受之損害及減損之利益補償丙○○先生。則原告未經被告丙○○之同意即將系爭土地預告登記予第三人，顯然原告已違
    約，並造成本件原告請求被告違約金之事實，此即所謂「丙○○受到之損害或減損之利益」故原告自無請求被告給付違
    約金之理。
  (五)並聲明：1.原告之訴駁回。2.訴訟費用由原告負擔。3.如受
    不利益之判決，願供擔保，請准免予假執行。
三、兩造不爭執事項
  (一)被告乙○○原為系爭土地之所有人。系爭土地經臺灣板橋地
    方法院以96年度執字第36236號強制執行事件，由債權人以
    552 萬元承受拍賣物。被告丙○○主張優先承買權，故債權
    人捨棄承受，改由被告丙○○承買拍定。
  (二)因被告丙○○並無資金繳付承買系爭土地之價金，遂與原告
    訂立借貸附合土地買買之聯立契約，原告乃向合作金庫商業
    銀行五權分行貸款，開立該行AZ0000000 號，面額552 萬元
    ，受款人為臺灣板橋地方法院之支票1 紙。兩造於98年5 月
    17 日 訂定土地買賣借貸約定書、土地買賣契約書各1 份。
  (三)依兩造間系爭土地買賣契約書協議內容第貳、四條約定：「
    土地所有權信託登記於丙○○先生名下，乙方（即原告）要
    求返還登記或登記予第三人時，丙○○先生須於半個月之內
    配合辦理完畢，如有藉故不予配合，甲（即被告乙○○）、
    丙（即被告丙○○）需共同償付乙方借貸金額之一半做為懲
    罰性賠償。如因而致乙方受到損害或減損收益，悉依所受損
    害及減損之利益補償乙方。」原告遂於98年8 月5 日寄存證
    信函通知被告2 人辦理系爭土地過戶登記予原告之子即訴外
    人李常易，被告乙○○、丙○○分別於98年8 月6 日、同年
    8 月13日收受該存證信函。惟被告等迄今尚未依約將系爭土
    地登記予原告所指定之第三人李常易。
  (四)被告與訴外人李常易就系爭土地並未有任何交易行為。原告
    於98年6 月17日持其所保管的丙○○印鑑證明等文件及自己
    書寫之同意書辦理系爭土地之預告登記予李常易。
  (五)兩造間系爭土地買賣契約書協議內容第貳、六條約定，甲方
    祖厝（臺北縣林口鄉嘉寶村保厝坑28號之2 ）坐落之基地及
    附連土地100 坪，於訂約之翌日起算6 個月內，被告乙○○
    得以46萬元購買之。又依上開契約第貳、七條約定，被告乙○○可另行向原告購買上開土地所附連之基地200 坪，價金
    以每坪8,000 元計算。被告乙○○已於98年5 月17日與原告
    簽訂土地買賣契約，向原告購買乙○○祖厝所占及附連之土
    地共300 坪。
  (六)依兩造間系爭土地買賣契約書協議內容第貳、八條，倘原告
    違約不出售甲方祖厝坐落之臺北縣林口鄉嘉寶村寶斗厝坑28
    號之2 祖厝所占及附連之土地共300 坪與被告乙○○，原告
    需賠償1,000 萬元與被告乙○○。
  (七)原告已請求被告丙○○將系爭土地移轉登記予訴外人李常易
    ，並經本院98年度訴字第360 號判決原告勝訴在案，惟被告
    丙○○不服該判決，已提起上訴。
四、兩造主要爭點：
  (一)依照兩造間系爭土地買賣契約，原告是否有權將系爭土地預
    告登記予訴外人李常易。又原告將系爭土地預告登記予李常
    易是否需得被告等2 人之同意？
  (二)被告所負系爭土地買賣契約書第貳、四條之土地移轉登記義
    務與原告依系爭契約第貳、六、七、八條所負之出售土地義
    務，兩者間是否居於對待給付關係，故被告因而得主張同時
    履行抗辯及不安抗辯權？
  (三)兩造間土地買賣契約第四條所定之被告2 人共同賠償責任，
    是否為以契約明示對於原告負連帶債務？
五、本院之判斷：
  (一)上開兩造所不爭執事項，除據兩造不爭執外，復有合作金庫
    商業銀行五權分行支票號碼AZ0000000 號支票1 紙、臺灣板
    橋地方法院民事執行案款收據1 紙、系爭土地買賣契約書影
    本1 紙、系爭土地買賣借貸約定書影本1 紙、臺中向上郵局
    第780 號存證信函1 紙、臺灣郵政掛號郵件收件回執影本2
    紙、系爭土地之土地登記謄本1 份及本院依職權向臺北縣新
    莊地政事務所調閱之該所98年莊登字第170030號土地登記申
    請書及附件影本1 份等在卷可稽，堪信該等事項為真實。
  (二)依照系爭土地買賣契約書約定事項第貳、一及四條：「丙○○先生優先承買權確立，法院通知繳納拍定金伍佰伍拾貳萬
    元整，乙方願意全額支付，乙方取得標的物全部產權；即，
    乙方付伍佰伍拾貳萬元，取得全部土地（不含祖厝）。」、
    「土地所有權信託登記於丙○○先生名下，乙方（即原告）
    要求返還登記或登記予第三人時，丙○○先生須於半個月之
    內配合辦理完畢，如有藉故不予配合，甲（即被告乙○○）
    、丙（即被告丙○○）需共同償付乙方借貸金額之一半做為
    懲罰性賠償。如因而致乙方受到損害或減損收益，悉依所受
    損害及減損之利益補償乙方。」可知原告甲○○以合作金庫
    商業銀行五權分行支票號碼AZ0000000 號支票1 紙，代被告
    丙○○支付系爭土地拍賣價款552 萬元時，已由原告甲○○
    依約取得系爭土地之所有權，僅係信託登記在被告丙○○之
    名下。按信託關係，因信託行為所定事由發生，或因信託目
    的已完成或不能完成而消滅。信託關係消滅時，信託財產之
    歸屬，除信託行為另有訂定外，依左列順序定之：一、享有
    全部信託利益之受益人。二、委託人或其繼承人。信託法第
    62 條 、65條定有明文。而本件原告甲○○於依系爭土地買
    賣契約書第貳、四條請求被告丙○○將系爭土地返還登記與
    原告或其指定之第三人時，應解為信託行為所定之信託關係
    消滅事由發生，故信託財產即系爭土地依法及系爭土地買賣
    契約書第貳、四條之約定即應返還登記予原告甲○○所指定
    之第三人李常易。且此移轉登記之義務，與被告丙○○是否
    有將系爭土地之相關證件交付與原告持有無關，另系爭土地
    設定抵押權並定有流抵之約定與被告丙○○所附移轉所有權
    之義務亦係屬二事，被告執此等理由辯稱不負移轉系爭土地
    所有權之義務，為不可採。
  (三)依照系爭土地買賣契約書第貳、四條約定，原告於本件契約
    訂定後隨時可請求被告丙○○將系爭土地「移轉登記」予原
    告或原告指定之第三人，被告丙○○即有配合之義務，原告
    既可要求被告丙○○將系爭土地「所有權移轉登記」予第三
    人，而預告登記之效力僅為預告登記未塗銷前，登記名義人
    就其土地所為之處分，對於所登記之請求權有妨礙者無效，
    土地法第79條之1 第2 項定有明文，是預告登記並無財產權
    移轉之效力，依舉重以明輕之契約文意解釋，原告當亦可持
    被告丙○○預先交付之證件將系爭土地「預告登記」予第三
    人李常易，且依約並無須事先得被告之同意，故被告等執原
    告將系爭土地預告登記予第三人李常易為違約云云，而不配
    合原告為所有權移轉登記予李常易，仍屬系爭土地買賣契約
    書第貳、四條約定所稱之「藉故不予配合」，故原告依該條
    約定請求被告等給付違約金係有所據。
  (四)按民法第264 條規定：因契約互負債務者，於他方當事人未
    為對待給付前，得拒絕自己之給付。但自己有先為給付之義
    務者，不在此限。又所謂同時履行之抗辯，乃係基於雙務契
    約而發生，倘雙方之債務，非本於同一之雙務契約而發生，
    縱令雙方債務在事實上有密切之關係，或雙方之債務雖因同
    一之雙務契約而發生，然其一方之給付，與他方之給付，並
    非立於互為對待給付之關係者，均不能發生同時履行之抗辯
    。最高法院59年臺上字第850 號判例著有明文。本件兩造間
    雖因同一系爭土地買賣契約約定，由被告丙○○負移轉系爭
    土地與原告甲○○或其指定之第三人之義務（權利義務一）
    ，又由原告甲○○負出賣部分系爭土地（即被告乙○○祖厝
    坐落之基地100 坪，及附連之基地200 坪）與原告乙○○之
    義務（權利義務二），惟上開二權利義務之當事人並不相同
    ，且由契約整體意旨亦無二造互負債務之情形，可見被告丙○○移轉系爭土地予原告或其指定之第三人之給付義務與原
    告出賣部分系爭土地予被告乙○○之給付義務二者間顯無對
    待給付之關係，故被告等爰引民法第264 條主張於原告將系
    爭土地一部份出賣予被告乙○○的同時，被告丙○○始負移
    轉系爭土地之所有權與原告所指定之第三人李常易之義務為
    不可採。
  (五)又按當事人之一方，應向他方先為給付者，如他方之財產，
    於訂約後顯形減少，有難為對待給付之虞時，如他方未為對
    待給付或提出擔保前，得拒絕自己之給付。民法第265 條定
    有明文，可見行使不安抗辯權亦以契約兩造間有對待給付關
    係為要件。本件被告丙○○移轉系爭土地予原告或其指定之
    第三人之給付義務與原告出賣部分系爭土地予被告乙○○之
    給付義務二者間顯無對待給付之關係，已如前述，則被告等
    並無所謂不安抗辯權可資行使，故被告等爰引民法第265 條
    主張於原告塗銷設定予第三人李常易之預告登記前，被告丙○○並無移轉系爭土地所有權予原告所指定之第三人之義務
    亦為不可採。況由土地法第79條之1 第2 項規定可知預告登
    記之效力，僅在預告登記未塗銷前，登記名義人（按本件即
    為被告丙○○）就其土地所為之處分，對於所登記之請求權
    有妨礙者無效。該預告登記，並未使原告甲○○於訂約後財
    產顯形減少，亦與被告等稱行使民法第265 條不安抗辯權之
    要件顯有未合。再者，依系爭土地買賣契約書第貳、八條約
    定倘原告違約不出售甲方祖厝坐落之臺北縣林口鄉嘉寶村寶
    斗厝坑28號之2 及附連土地共300 坪與被告乙○○，原告需
    賠償1,000 萬元與被告乙○○，則被告乙○○之權利已得相
    當之擔保，應可消除被告乙○○對原告不履約之不安，則被
    告丙○○亦不可執系爭土地已預告登記予訴外人李常易為由
    ，拒絕履約，否則被告等2 人即需依約賠償原告。
  (六)被告雖一再辯稱其等之所以願意向原告籌款，並由被告丙○○行使優先承買權買回系爭土地，其目的無非係想繼續保有
    系爭土地上之建物即祖厝之所有權，因此被告丙○○行使優
    先承買權前，已於98年5 月13日請原告書立覺書一份，由原
    告表示同意出售祖厝所佔用之基地共100 坪與被告乙○○。
    況兩造同時間簽訂系爭土地買賣契約書、土地買賣借貸約定
    書，其主要內容係原告同意將系爭土地之一部分轉售與被告
    乙○○，且二份契約書中被告等2 人互為連帶保證人，可見
    二份契約之關連性密切，故於原告先將系爭土地預告登記予
    訴外人李常易之情形下，被告等訂約欲保留祖厝之目的顯有
    難以達成之虞，故被告丙○○拒絕依約移轉系爭土地之所有
    權並無違約，而無需對原告給付賠償金。惟被告與原告訂約
    之目的雖在保留祖厝之所有權，但契約之動機、目的需藉由
    契約所載之文字予以實現，契約當事人締約之初即需對契約
    之約定內容為審慎斟酌，以確定契約之目的是否得以實現，
    此亦為私法自治、契約自由等原則所揭諸之精神，在契約所
    載文字文義明確、內容具體之情形下，殊不容許契約當事人
    憑藉其主觀締約之目的、動機，就契約之文意、內容任意為
    曲解，本件系爭土地買賣契約書約定事項第貳、四約定「土
    地所有權信託登記於丙○○先生名下，乙方（即原告）要求
    返還登記或登記予第三人時，丙○○先生須於半個月之內配
    合辦理完畢，如有藉故不予配合，甲（即被告乙○○）、丙
    （即被告丙○○）需共同償付乙方借貸金額之一半做為懲罰
    性賠償。…」其內容具體、明確，揆諸上開說明，即不容許
    被告任意以其主觀締約目的有不能達成之虞，而置契約所定
    之義務及責任於不顧。況且原告雖先將系爭土地預告登記予
    其子李常易，惟原告未必因此即無法出賣系爭土地予被告乙○○，被告等締約之目的非顯然不能達成，故此部分被告所
    辯亦屬無據。
  (七)原告雖於98年5 月17日另簽訂切結書（本院卷第25頁）第三
    條約定，被告丙○○所交付之相關文件僅得辦理所有權、抵
    押權、地上權登記，不可作為其他用途，如有違反致丙○○
    受有損害或減損之利益，悉依所受之損害及減損之利益補償
    丙○○先生。惟原告訴請被告給付違約金，核屬契約上權利
    之行使，並非使被告丙○○受有損害及減損之利益。被告辯
    稱：「原告未經被告丙○○之同意即辦理系爭土地予第三人
    預告登記，顯原告已違約，並造成原告請求被告違約金之事
    實，此即所謂『丙○○受到之損害或減損之利益』，故原告
    自無請求被告給付違約金之理。」云云，亦屬無憑。
  (八)按數人負同一債務，明示對於債權人各負全部給付之責任者
    ，為連帶債務。無前項之明示時，連帶債務之成立，以法律
    有規定者為限。民法第272 條定有明文。本件系爭土地買賣
    契約書第貳、四條約定：「…甲（即被告乙○○）、丙（即
    被告丙○○）需共同償付乙方借貸金額之一半做為懲罰性賠
    償。」所稱「共同償付」之本意是否為被告2 人以契約明示
    對原告連帶負損害賠償責任並非無疑。經本院98年12月9 日
    言詞辯論時詢問被告，被告等2 人均稱所謂「共同償付」之
    意思係被告2 人中其中1 人均可對原告給付違約金，只要其
    中1 人給付違約金，兩人同免責任。故應可認定系爭契約所
    稱「共同償付」之意思係被告2 人對該違約金之給付以契約
    對原告明示負連帶賠償責任。
  (九)再按民法第252 條規定：「約定之違約金額過高者，法院得
    減至相當之數額。」故約定之違約金苟有過高情事，法院即
    得依此規定核減至相當之數額，並無應待至債權人請求給付
    後始得核減之限制。此項核減，法院得以職權為之，亦得由
    債務人訴請法院核減。至於是否相當，即須依一般客觀事實
    ，社會經濟狀況及當事人所受損害情形，以為斟酌之標準。
    最高法院79年臺上字第1915號、79年臺上字第1612號判例可
    資參照。而本院考量目前微利時代來臨，銀行存放款利息均
    處於低檔，使用貨幣之代價降低。而原告請求之違約金，為
    原告貸款本金之一半，實屬過高。本院復審酌被告等違約之
    動機無非恐其所有之祖厝及附連之基地無法買回，並非惡意
    ，原告又未表示其子李常易取得系爭土地所有權後，有何利
    用計畫，及系爭土地地目為田、面積為4001平方公尺、公告
    土地現值為每平方公尺1,700 元、該土地之部分現出租予英
    業達股份有限公司，與被告丙○○違約不移轉所有權之期間
    長短，認為原告所請求之違約金，總計以不超過原告貸款本
    金之百分之10為宜，是原告得請求之違約金應酌減為552,00
    0 元【計算式：（552 萬×10 %＝552,000 元】。是原告請
    求被告給付552,000 元部分為有理由，應予准許，逾此部分
    為無理由，應予駁回。
  (十)又給付無確定期限者，債務人於債權人得請求給付時，經其
    催告而未為給付，自受催告時起，負遲延責任，其經債權人
    起訴而送達訴狀者，與催告有同一之效力；遲延之債務，以
    支付金錢為標的者，債權人得請求依法定利率計算之遲延利
    息；應付利息之債務，其利率未經約定，亦無法律可據者，
    週年利率為百分之五，民法第229 條第2 項、第233 條第1
    項前段、第203 條分別定有明文。本件原告請求被告連帶賠
    償之金額，並未定有給付之期限，則原告請求自98年10月20
    日起至清償日止，按週年利率百分之五計算遲延利息，未逾
    上開規定之範圍，亦無不合。
六、假執行之宣告：
    兩造均陳明願供擔保，請求宣告假執行及免為假執行，就原
    告勝訴之部分均核無不合，爰分別酌定相當之擔保金額，予
    以准許。至於原告敗訴部分，假執行之聲請則失所附麗，應
    併予駁回。
七、訴訟費用負擔之依據：民事訴訟法第79條、第85條第2項。
中    華    民    國    99    年    3     月    12    日
                  民事第二庭    法  官  楊昱辰
以上正本係照原本作成
如對本判決上訴，須於判決送達後廿日內向本院提出上訴狀
中    華    民    國    99    年    3    月     12    日
                                書記官  林美鳳

司法院資訊處製作；財團法人民間司法改革基金會備份。
